臺灣臺南地方法院民事判決　　　　　　　93年度訴字第1026號
原　　　告　甲○○
訴訟代理人　陳文忠律師
　　　　　　蔡青芬律師
　　　　　　彭大勇律師
被　　　告　丙○○○○○○
　　　　　　乙○○
共　　　同
訴訟代理人　蔡文斌律師
　　　　　　邱鋁峰律師
　　　　　　曾靖雯律師
　　　　　　何冠慧律師
上列當事人間請求給付借款事件，經本院於民國94年5月13日言
詞辯論終結，判決如下
    主  文
被告應各給付原告新台幣壹佰柒拾貳萬柒仟捌佰玖拾伍元及均自
民國九十三年七月一日起至清償日止，按年息百分之五計算之利
息。
訴訟費用由被告負擔。
本判決於原告以新台幣壹佰壹拾伍萬壹仟玖佰參拾元供擔保後，
得假執行，但被告如於執行標的物拍定、變賣前，各以新台幣壹
佰柒拾貳萬柒仟捌佰玖拾伍元為原告預供擔保後，得各就其應給
付原告部分免為假執行。
    事實及理由
一、本件原告起訴主張：
（一）兩造之被繼承人黃冠誠於民國92年3月17日死亡，黃冠誠
      於生前曾向建華商業銀行（以下稱建華銀行）借貸款項負
      有債務，原告於92年12月16日先代償前開債務中之新台幣
      （以下同）3,000,000元，再於93年2月6日、同年3月10日
      、同年4月2日分別代償貸款利息各23,750元，3期共計71,
      250元，原告復於93年4月19日代償全部貸款餘額3,840,32
      8元，以上原告共計代償6,911,578元；而被繼承人黃冠誠
      之繼承人共有4人，即原告甲○○（妻）、原告之子黃政
      傑（子）、黃冠誠與前妻施秀治所生之子女即被告黃怡嘉
      （女）、被告乙○○（子），上開4位繼承人均未拋棄繼
      承或限定繼承，依民法第1144條及第1153條第1項之規定
      ，原告、原告之子與被告2人對於被繼承人黃冠誠之財產
      各有4分之1繼承權，對於其債務亦應負連帶清償之義務，
      現原告既已代償被繼承人黃冠誠生前積欠建華銀行之貸款
      本金及利息共計6,911,578元，依民法第1153條第2項之規
      定，被告2人對於被繼承人黃冠誠之債務須按應繼份比例
      負擔，亦即被告2人應各自負擔1,727,895元，爰依據代位
      清償及繼承之法律關係，請求被告2人償還其應負擔之債
      務。
（二）兩造之被繼承人黃冠誠去世時在建華銀行之負債額及清
      償情形說明如下：
　  1.黃冠誠去世後至92年11月6日止，積欠建華銀行本金共計7
      ,794,983元。
    2.建華銀行在黃冠誠去世後，自92年4月24日起至92年9月8
      日止，連續6個月逕自黃冠誠於建華銀行00000000000000
      號帳戶內每月自動扣繳貸款本息，6個月共計扣繳273,591
      元。
    3.建華銀行於92年11月28日，將黃冠誠0000000000000號帳
      戶之定期存款本息計1,004,869元及黃冠誠0000000000000
      0號帳戶內之存款2,332元、0000000000000號帳戶內之存
      款10,497元，總計1,017,698元扣抵黃冠誠積欠之貸款本
      息，故至92年11月28日止，黃冠誠積欠建華銀行之貸款本
      金尚有6,777,285元。
（三）原告自92年12月16日起至93年4月19日止，總計代償前開
      黃冠誠積欠建華銀行之貸款本息計6,911,578元，茲說明
      如下：
　　1.原告由自己在建華銀行00000000000000號帳戶內轉帳清償
      3,000,000元。
    2.原告於93年2月6日、93年3月10日、93年4月12日分別各代
      償23,750元之本息，共計71,250元。
    3.原告出售自己名下所有坐落台北市○○區○○段3小段304
      號土地及同段1743建號即門牌號碼台北市大安區○○○路
      ○段202號4樓不動產，由承買人將部份款項3,840,328元直
      接匯入建華銀行，清償黃冠誠積欠建華銀行之剩餘款項。
    4.以上原告共計代償黃冠誠積欠建華銀行之本息6,911,578
      元。
（四）原告所代償之上開金額，被告雖僅不爭執其中之3,000,00
      0元及47,500元，惟其中93年2月6日，確係由原告代繳本
      息23,750元，否則為何繳款收據原本會在原告手中，況且
      被告已自承其並無代償此筆23,750元，故被告再爭執此筆
      金額，完全無道理；另原告於93年4月19日，由出售其上
      開不動產所得中，請承買人陳志琳將部份款項3,840,328
      元，直接匯入建華銀行去清償黃冠誠所剩餘之款項，以上
      均有原告所提出原告與訴外人陳志琳之不動產買賣契約書
      、安泰商業銀行匯款委託書影本可證，況且被告已自承其
      並未代償此筆費用，試問，除原告與被告外，還有何人會
  　　去清償此筆鉅額之欠款；至於被告另主張黃冠誠與前妻施
      秀治（即被告之母親）於79年6月5日離婚時曾立具離婚財
      產分配協議書，其中第1條約定黃冠誠應給付施秀治5,000
       ,000 元，施秀治同時將坐落台南市○○路○段97巷3號房
      屋及基地過戶給黃冠誠，而黃冠誠於去世前尚未給付該5,
      000,000元予施秀治等語，然被告此主張並非事實，原告
      否認之，按若被告提出之離婚財產分配協議書為真正，則
      既然施秀治已將台南市○○路○段97巷3號房屋及基地過戶
      給黃冠誠，依該條之約定觀之，乃屬同時履行之約定，足
      證黃冠誠亦已將5,000,000元給付予施秀治，施秀治不應
      再對黃冠誠有5,000,000元之請求權，從而被告2人亦無從
      自施秀治受讓5,000,000元債權，被告主張以此債權抵銷
      本件債務，亦難認有理由。
（五）另被告主張黃冠誠生前遺留之遺產足以清償其債務，惟查
      ，黃冠誠生前遺留之財產，除現金可立即扣抵部份債務外
      其餘不動產、動產等均係難以立即變賣之物，此部份只能
      以共同持分登記及分配遺物來處理，故被告主張以黃冠誠
      生前遺留之遺產就足以清償積欠建華銀行之債務，實非可
      採，而黃冠誠所遺留之遺產，其詳細如下：
　　1.現金部份
　　建華銀行00000000000000號帳戶，至92年3月17日止，計
      有存款395,312元，原告為辦理黃冠誠喪事，故於92年3月
      19日提領120,000元，但92年4月至9月，建華銀行均按月
      自動扣繳貸款本息，故至92年9月22日止，上開帳戶存款
      剩下2,332元，故此部份原告動用120,000元。
    建華銀行00000000000000號帳戶之定期存款1,000,000元
      ，於92年11月28日被建華銀行主動解約，將本利共計1,00
      4,869元存入00000000000000號帳戶內，加上該帳戶內剩
      下之2,332元，共計1,007,201元，均在92年11月28日遭建
      華銀行抵扣完畢，此部份原告並無動用任何金額。
　　建華銀行台南分行00000000000000號號帳戶，至92年3月
      17日止，尚有130,424元，因辦理黃冠誠喪事之故，由原
      告陸續提出120,000元，至92年11月28日止，尚剩下10,49
      7元，由建華銀行主動抵扣完畢，故此部份原告已動用120
      ,000元。
    台南市第六信用合作社0000000000000號帳戶，至91年12
      月30日止，尚存有48,107元，92年5月26日支付黃冠誠生
      前所簽發之支票共33,000元，故加上利息至93年10月1日
      止，尚有15,302元在帳戶內，故此部份原告並無支用任何
      金額。
    台南郵局南門路支局00000000000000號帳戶，至92年3月
      11日止，尚有62,164元，原告為辦理黃冠誠喪事，於92年
      3月18日提領62,000元，至93年6月21日止，尚有38元在帳
      戶內，故此部份原告已支用62,000元。
    建華銀行00000000000000號帳戶（黃冠誠富貴居管理委
      員會帳戶），至92年2月21日止尚有783,905元，原告已在
　  　93年8月3日領出786,900元，故此部份原告已支用786,900
      元。
    富貴居公共費用代墊款882,313元，係黃冠誠生前擔任富
      貴居主任委員之代墊款，但至今均無追回，故此部份原告
      並無動用任何分文。
　　台新銀行府城分行00000000000000號帳戶，至92年1月20
      日尚有997元，加上利息，至92年12月21日止，尚有1,072
      元，已被台新銀行轉帳扣款，因此，此部份原告並無支用
      分文。
    2.有關黃冠誠遺產中現金以外之物，因目前無法變現，亦難
      以估算其價值，自應由全體繼承人共同辦理繼承登記或分
      配原物處理之，被告主張黃冠誠遺留藝術品價值超過百億
      元以上，並提出原告90年4月25日申貸資料為憑，惟該申
      貸資料乃原告為借款人之申貸資料，且該申貸之標的所有
      人為原告，非黃冠誠，該資料應與本案無關。
　  3.有關原告在黃冠誠去世後，除清償建華銀行貸款外之其他
    支出明細：
　　喪葬費部份
　　　喪費275,280元
　　　葬費180,000元
　　　共計455,280元
　　水費部份
　　　自92年5月6日起至93年1月1日止，支出黃冠誠所有坐落台
      南市○區○○路97巷3號房屋之自來水費共計1,419元。
　  房屋稅及地價稅
　　　黃冠誠所有坐落台南市○區○○路97巷1號之1建物，92年
      度之房屋稅17,344元，93年度房屋稅17,155元，92年度地
      價稅12,966元，三二畫廊92年度營業稅3,941元，共計51,
      406元。
　　中興保全費用
　　　黃冠誠所經營三二畫廊支出之中興保全費用，92年3月份
      費用為4,095元，92年4月份費用8,925元，92年4月至6月
      費用8,190元，92年4月至6月費用6,300元，92年7月至9月
      費用6,300元，92年10月份費用2,000元，92年11月費用2,
      000元，共計37,810元。
    電費
      黃冠誠所有台南市○○路97巷1之1號、台南市○○路97巷
      3號建物電費，92年3月為7,230元，92年5月為6,430元92
      年7月為4,055元，92年9月為2,999元，92年11月為2,690
      元，93年1月為2,603元，93年5月為1,241元，93年7月為1
      ,172 元，共計28,420元。
　　電話費
　　　黃冠誠所申設於台南市○○路97巷1之1號三二畫廊之電話
      ，92年3月費用1,407元，92年7月至93年8月，每月均200
      元電話費，共計4,007元。
　　健保費
　　　黃冠誠之健保費於92年2月支出3,275元。
　　汽車維修費及檢驗費
      黃冠誠所有車牌號碼UP－9932號汽車，92年5月維修費支
      出2,500元，92年5月檢驗費支出450元，共計支出2,950元
      。
　　以上共計支出584,567元。
（六）被繼承人黃冠誠之上開遺產，包括現金、不動產、動產，
      及原告所支出之上開費用，原告同意待兩造日後進行遺產
      分割時再為計算，於本件訴訟中暫不主張扣除，另外，被
      告所主張電話號碼（06）0000000號及（06）0000000號支
      出之電話費用2,275元及6,887元之電話費用，原告同意與
      被告各分擔2分之1，但該部分仍待將來遺產分割時再為處
      理，本件暫不主張扣除。因此，依據上開陳述，原告既代
      償被繼承人黃冠誠積欠建華銀行之貸款6,911,578元，而
      被繼承人黃冠誠之繼承人共有兩造及訴外人黃政傑共計4
      人，而繼承人均未拋棄繼承或限定繼承，各繼承人對於被
      繼承人黃冠誠之財產各有4分之1繼承權，對於其債務亦應
      負連帶清償之義務，被告2人對於被繼承人黃冠誠之債務
      須按應繼份比例負擔亦即被告2人應各自負擔1,727,895
      元，爰依據代位清償及繼承之法律關係，請求被告2人償
      還其應負擔之債務等語。並聲明：（一）被告應各給付原
      告1,727,895元及均自93年7月1日（即支付命令送達被告
      之翌日）起至清償日止，按年息百分之5計算之利息。（
      二）訴訟費用由被告負擔。（三）原告願供擔保，請准宣
      告假執行。
二、被告則抗辯：
（一）對於原告主張訴外人黃冠誠於92年3月17日死亡，被繼承
      人黃冠誠之法定繼承人為原告、被告二人及訴外人即原告
      之子黃政傑等四人，被繼承人黃冠誠於生前曾向建華銀行
      貸款，原告曾於93年3月10日、93年4月12日由原告在建華
      銀行00000000000000號帳戶內各轉帳清償23,750元，並於
      93年4月19日代償全部貸款餘額3,840,328元之事實不爭執
      。
（二）至於原告主張曾於93年2月6日代償貸款利息23,750元，被
      告則否認，因為從原告所提出繳款收據，看不出究竟何人
      所繳；另原告所主張其曾於92年12月16日代償貸款3,000,
      000元，被告亦否認，因依據建華銀行94年1月19日函所附
      全部往來明細查詢，92年12月16日僅有一筆還款紀錄，且
      僅返還1,018,947元，並非原告所稱返還3,000,000元，又
      依該資料所載，縱然在93年1月6日有清償1,910,072元，
      兩相加總亦與原告主張返還3,000,000元不符。
（三）兩造之被繼承人黃冠誠於去世時，對於建華銀行之負債金
      額為何，尚有調查之必要，而原告所提出被繼承人黃冠誠
      遺留之遺產及其代為支出之費用，被告否認並爭執之，陳
      述如下：
    1.否認台南市第六信用合作社0000000000000號帳戶，於92
      年5月26日分別支出之18,000元及15,000元，共計33,000
      元係支付黃冠誠生前所簽發之支票。
    2.建華銀行00000000000000號帳戶至93年9月21日仍有47,38
      9元，並非原告所述剩下2,332元。
    3.黃冠誠於台新銀行之帳戶，至92年12月21日尚有1,072元
      ，否認遭台新銀行扣款。
    4.房屋稅及地價稅原告代繳51,406元，惟被告僅需分擔4分
      之2即25,703元。
    5.92年2月健保費3,275元，惟被告僅需分擔4分之2即1,637
      ‧5元。
    6.UP－9932號汽車92年5月檢驗費450元，惟被告僅需分擔4
      分之2即225元。
    7.喪葬費455,280元部分：
      有關黃冠誠喪葬費用之支出，被告等均已成年且為黃冠誠
      繼承人，原告未與被告協商，即支出費用，而依原告所申
      報之遺產數量，黃冠誠身後僅留下1棟建物及基地、1部汽
      車、1台摩托車及價值1,250,000元之藝品，現金部分尚不
      足清償積欠銀行之貸款，依原告所述尚負債6,911,578元
      ，且被告均尚在就學而無謀生能力，則黃冠誠之喪禮應簡
      單隆重而不奢華，茲就不必要之支出剔除及說明如下：
    喪葬費用其中「銀紙（足百）」1項，被告認為2捆即可，
      故就此部分應扣除4,000元。
    有關「頭旬師傅、三旬師傅、滿旬師傅」在簡單隆重喪禮
      各僅需1名即可，而無庸3名，甚至有些部分完全省略，就
      此部分被告認為各僅需1名即可，應扣除13,200元。
    「紙厝」部分20,000元亦過高，一般行情約在10,000元，
      被告就此主張應扣除10,000元。
    「庫錢」部分，應屬一般喪禮所必要，惟就其數量被告主
      張100支即可，就此部分被告主張應扣除10,000元。
    「水盤花」部分應非一般喪禮所必要，被告主張應全部扣
      除，被告就此部分主張應扣除10,000元。
    「樂隊」8名部分應非一般喪禮所必要，被告主張應全部
      扣除，被告就此部分主張應扣除8,000元。
    「毛巾」部分此為親友餽贈奠儀所回贈之用，應非喪禮之
      費用，被告主張應全部扣除，被告就此部分主張應扣除4,
      500元。
    有關夫妻位之管理費及清潔費32,000元部分，被告主張應
      全部扣除，蓋原告所購買之塔位既為夫妻位，預留原告使
      用，故就黃冠誠無法使用之部分，自不應由其繼承人即被
      告等負擔。
    有關夫妻位之塔位90,000元部分，被告主張應全部扣除，
      蓋原告所購買之塔位既為夫妻位，就黃冠誠無法使用之部
      分，自不應由其繼承人即被告等負擔。
      綜上所述，喪葬費部分被告僅承認273,580元，且被告僅
      需分擔4分之2即136,790元。
    8.水費1,119元部分：
      被告黃柔薰因工作地點在台北，長期住在台北，原居住在
      黃冠誠因節稅買給原告名下之房屋（門牌號碼為：台北市
      ○○○路1段202號4樓），於黃冠誠往生後，自92年6月1
      日起承租台北縣汐止市○○○路○段172號11樓迄今，且就
      系爭不動產之水電、保全費用均由被告支付，被告乙○○
      現就讀於銘傳大學4年級，長期住在台北，原居住在黃冠
      誠買給原告名下之房屋，於黃冠誠往生後，自92年5月30
      日起承租台北縣淡水鎮○○路31之8號13樓之3迄今，被告
      2人長期均居住在台北，如返回台南亦前往生母施秀治位
      在台南市○○○街46巷1號之透天房屋與母親同住，未曾回
      到台南市○○路97巷3號，原告所提出之台南市○○路97
      巷3號之水費，因被告長期居住在台北，如回台南亦居住
      在台南市○○○街46巷1號房屋，而未曾居住在台南市○○
      路97巷3號房屋，且從原告提出之明細可知均超出基本費
      ，足見台南市○○路97巷3號應有人居住使用，且系爭房
      屋除被告有鑰匙外僅原告有鑰匙，可見系爭房屋應為原告
      居住使用，則有關水費1,119元部分，自應由原告負擔。
    9.中興保全費用部分：
　　  92年3月份支出4,095元部分，此部分因黃冠誠生前仍繼續
      居住於此，被告依照應繼分僅需分擔4分之2即2,047‧5元
      ，至於其餘部分，因被告未曾居住在台南市○○路97巷3
      號，且從原告提出之水費及電費可知系爭房屋為原告自行
      使用，被告未追究原告未經被告同意即擅自使用系爭不動
      產，且基於使用者付費之原則，原告應自行負擔系爭不動
      產之保全費用，此外，保全公司亦曾致電被告是否繼續使
      用，被告表示無資力繼續負擔並表示要將系爭保全設備拆
      除，然因原告至今不同意保全公司拆除取回設備，且遲至
      今日保全設施仍未拆除。
    10.電費：
　　  92年3月份7,230元部分，此部分因黃冠誠生前仍繼續居住
      於此，被告依照應繼分僅需分擔4分之2即3,615元，其餘
      部分，因被告未曾居住在台南市○○路97巷3號，且從原
      告提出之水費及保全費用可知系爭房屋為原告自行使用，
      被告未追究原告未經被告同意即擅自使用系爭不動產，且
      基於使用者付費之原則，原告應自行負擔系爭不動產之電
      費。
    11.電話費：
  　　92年3月份1,407元部分，此部分因黃冠誠生前仍繼續居住
      於此，被告依照應繼分僅需分擔4分之2即703‧5元，其餘
      部分依上開說明，被告無庸負擔。
    12.汽車維修費部分
  　　被告並未曾使用該汽車，之所以會在92年5月更換「電瓶」
      ，應是原告需使用汽車而自行更換，自應由原告負擔。
    13.其他陳述：
      有關親友餽贈黃冠誠繼承人奠儀部分，此部分既係餽贈黃
      冠誠繼承人，自屬遺產，應由繼承人全體繼承，原告應就
      黃冠誠奠儀收，加以說明。
    14.有關原告及黃冠誠於90年4月25日共同親筆所擬具向銀行
      之申貸書，申貸價值第6及7表明，申貸人黃冠誠擁有超過
      10億元以上之藝術品部分，就該申貸書所提及藝品部分所
      有權應為黃冠誠，該聲貸書中債務人除原告外另有黃冠誠
      及三二畫廊，而三二畫廊之經營型態為獨資，且黃冠誠方
      為三二畫廊負責人，而申貸書既為原告筆跡，由此可知90
      年4月25日時，黃冠誠擁有超過10億元以上之藝術品為真
      ，但原告於92年7月間所擬之遺產稅申報書，僅列壽山石
      385件，遺產價額1,250,000，木雕7件遺產價額200,000元
      ，相差甚多，此部分原告應說明。
（四）黃冠誠與其前妻施秀治（即被告之母親）於79年6月5日曾
      立具「離婚財產分配協議書」，其中第1條約定黃冠誠應
      給付施秀治5,000,000元，施秀治同時將坐落台南市○○
      路○段97巷3號房屋及基地過戶給黃冠誠，事後不久，黃冠
      誠即向施秀治表示，無法付該5,000,000元，拜託施秀治
      先移轉過戶給黃冠誠，因當時黃冠誠仍在負擔被告2人之
      生活費及教育費，而且新創藝品事業需要資金購買藝品，
      施秀治念在夫妻一場，遂予同意，並於79年7月5日移轉登
      記給黃冠誠。且因藝品事業需要投入大筆資金購買藝品，
      故黃冠誠並無多餘資金，迄黃冠誠去世尚未付該5,000,00
      0元給施秀治，此從黃冠誠生前一直處於向銀行借貸等情
      ，可證黃冠誠並無能力支付5,000,000元，且5,000,000元
      並非小數目，衡情應會以匯款或票據方式支付，然從黃冠
      誠往來之保證責任台南第六信用合作社銀行資料並無5,00
      0,000元之匯款紀錄，可證黃冠誠尚未給付積欠施秀治之
      5,000,000元，施秀治並已將該5,000,000元之債權轉讓予
      被告2人各2,500,000元，且因繼承法律關係，原告尚須給
      付被告2人共計1,250,000元，故如依前述清算繼承財產後
      ，被告仍應繼承債務（黃冠誠在建華銀行之貸款），特依
      民法第334條、第285條規定主張抵銷。
（五）被繼承人黃冠誠之遺產及原告所支出之上開費用，被告同
      意待兩造日後進行遺產分割時再為計算，於本件訴訟中暫
      不主張扣除，另外，被告所主張電話號碼（06）0000000
      號及（06）0000000號支出之電話費用2,275元及6,887元
      之電話費用，被告同意與被告各分擔2分之1，但該部分仍
      待將來遺產分割時再為處理，本件亦暫不主張扣除。因此
      ，被告否認原告曾於93年2月6日代償貸款利息23,750元，
      被告亦否認原告於92年12月16日代償貸款3,000,000元，
      又被告亦已主張就上開1,250,000元部分為抵銷，則原告
      依據代位清償及繼承之法律關係，請求被告2人償還其代
      償之金額，即無理由等語。並聲明：（一）原告之訴駁回
      。（二）訴訟費用由原告負擔。（三）如受不利判決，願
      供擔保免為假執行。
三、兩造不爭執之事實：
（一）兩造之被繼承人黃冠誠於92年3月17日死亡，其法定繼承
      人共有4人，即原告（妻）、原告之子即訴外人黃政傑（
      子）、黃冠誠與前妻施秀治所生之子女即被告黃怡嘉（女
      ）、被告乙○○（子），上開4位繼承人均未拋棄繼承或
      限定繼承。
（二）黃冠誠於91年11月1日向建華商業銀行股份有限公司（簡
      稱建華銀行）借款10,000,000元，並由原告擔任借款之連
      帶保證人。
（三）黃冠誠上開借款，曾於93年3月10日、93年4月12日自原告
      所有建華銀行00000000000000號帳戶內各轉帳清償23,750
      元；又由原告於93年4月19日代償全部貸款餘額3,840,328
      元。
（四）黃冠誠上開借款，曾於93年2月6日清償23,750元。
（五）原告曾於92年12月16日由其所有建華銀行00000000000000
      號帳戶內轉帳3,000,000元至黃冠誠之上開借款帳戶內。
四、得心證之理由：
（一）原告主張兩造之被繼承人黃冠誠於92年3月17日死亡，其
      繼承人共有4人，即原告（妻）、原告之子即訴外人黃政
      傑（子）、黃冠誠與前妻施秀治所生之子女即被告黃怡嘉
      （女）、被告乙○○（子），上開4位繼承人均未拋棄繼
      承或限定繼承之事實，有原告提出戶籍謄本1份、遺產稅
      申報書影本1份在卷為證，且為被告所不爭執，復經本院
      查詢拋棄或限定繼承申報資料，並無黃冠誠之繼承人拋棄
      或限定繼承之情，有查詢單1份在卷可據，自可信為真實
      。又黃冠誠曾於91年11月1日向建華銀行借款10,000,000
      元，並由原告擔任借款之連帶保證人，黃冠誠上開借款，
      曾於93年3月10日、93年4月12日自原告所有建華銀行0000
      0000000000號帳戶內各轉帳清償23,750元，又由原告於93
      年4月19日代償全部貸款餘額3,840,328元之事實，亦為被
      告所不爭執，並有原告所提出借款約定書影本1份、繳款
      收據2份、安泰商業銀行匯款委託書1份在卷為證，並經本
      院函詢建華銀行營業部、安泰商業銀行汀州簡易型分行查
      證屬實，亦有建華銀行營業部94年1月19日（94）營顧字
      第00003號函及所附借款約定書、撥款申請書、往來明細
      查詢單、安泰商業銀行汀州簡易型分行94年5月5日安汀字
      第038號函在卷可稽，自亦可信為真實。至於黃冠誠上開
      借款，曾於93年2月6日清償23,750元，又原告曾於92年12
      月16日由其所有建華銀行00000000000000號帳戶內轉帳3,
      000,000元至黃冠誠之上開借款帳戶內之事實，則有原告
      所提出92年12月16日轉帳證明單1份、93年2月6日繳款收
      據1份在卷為證，而被告並不爭執上開清償及轉帳之事實
      ，僅否認是原告所清償及爭執清償之金額，且經核對建華
      銀行營業部94年1月19日（94）營顧字第00003號函文所附
      往來明細查詢單，黃冠誠之借款確實於93年2月6日有清償
      23,750元之事實，故上開事實，亦可信為真實。
（二）被告雖否認原告曾於93年2月6日清償黃冠誠借款23,750元
      ，且原告曾於92年12月16日由其所有建華銀行0000000000
      0000號帳戶內轉帳3,000,000元清償黃冠誠之上開借款之
      事實，並抗辯從原告所提出繳款收據，看不出究竟何人所
      繳，另依據建華銀行94年1月19日函所附全部往來明細查
      詢，92年12月16日僅有一筆還款紀錄，且僅返還1,018,94
      7元，並非原告所稱返還3,000,000元，又依該資料所載，
      縱然在93年1月6日有清償1,910,072元，兩相加總亦與原
      告主張返還3,000,000元不符等語。然查，黃冠誠之上開
      借款，曾於93年2月6日清償23,750元之事實，有卷附建華
      銀行營業部94年1月19日（94）營顧字第00003 號函文所
      附往來明細查詢單可據，又繳款收據係由原告所執有之事
      實，亦為被告所不否認，而被告復未能舉證證明上開93年
      2月6日所清償之23,750元並非原告所清償之事實，則原告
      既執有繳款收據，依一般常理推斷，自可認定係由原告所
      繳款清償無誤；至於原告於92年12月16日由其所有建華銀
      行00000000000000號帳戶內轉帳3,000,000元清償黃冠誠
      之上開借款部分，經對照建華銀行營業部94年1月19日（
      94）營顧字第00003號函文所附往來明細查詢單所載，黃
      冠誠之上開借款（其撥款分2,000,000元及8,000,000元）
      ，其中借款2,000,000元部分，於92年12月16日清償本金
      1,017,105元及利息1,835元暨違約金7元，至於借款8,000
      ,000 元部分，則清償之金額有本金17,680元、利息17,78
      9元、違約金43元、本金17,734元、利息17,735元、本金1
      ,910,072 元（依據往來明細查詢單所載，上開金額均係
      載明於92年12月16日為生效日），則加計上開金額（1,01
      7,105＋1,835＋7＋17,680＋17,789＋43＋17,734＋17,73
      5＋1,91 0,072），合計為3,000,000元無誤；至於被告所
      質疑之往來明細查詢單所載，93年12月16日借款金額已減
      為3,859,123元，為何於93年1月6日又增加為5,781,209元
      部分，是否係原告自行借款等語，則已據建華銀行營業部
      回函陳稱92年12月16日所載本金餘額3,859,123元部分（2
      筆資料），係更正交易，互為沖抵，視為無資料，92年12
      月16日本金餘額應為5,798,943元，並無新增借款等語，
      有建華銀行營業部94年3月29日（94）營顧字第00026號函
      在卷可依；因此，依據上開陳述，原告所提出之清償證明
      ，既與貸款銀行建華銀行所提出之上開函文及往來明細查
      詢單所載相符，自可信原告所主張曾於93年2月6日清償黃
      冠誠借款23,750元，且原告曾於92年12月16日由其所有建
      華銀行00000000000000號帳戶內轉帳3,000,000元清償黃
      冠誠之上開借款事實為真實，被告此部分之抗辯，即無理
      由。
（三）總計原告所清償之金額，共計6,911,578元（3,000,000＋
      23,750＋23,750＋23,750＋3,840,328），因此，原告主
      張其代為清償黃冠誠對建華銀行之貸款債務共計6,911,57
      8元，自可信為真實。
（四）被告另抗辯兩造之被繼承人黃冠誠與其前妻施秀治（即被
      告之母親）於79年6月5日曾立具「離婚財產分配協議書」
      ，約定黃冠誠應給付施秀治5,000,000元，因黃冠誠迄今
      未給付5,000,000元予施秀治，施秀治並已將該5,000,000
      元之債權轉讓予被告2人各2,500,000元，被告就此部分之
      債權與原告主張之債權為抵銷等語。惟按當事人主張有利
      於己之事實，就其事實有舉證之責任，民事訴訟法第277
      條前段定有明文。又事實有常態與變態之分，其主張常態
      事實者無庸負舉證責任，反之，主張變態事實者，則須就
      其所主張之事實負舉證責任（最高法院86年度台上字第89
      1號判決、最高法院86年度台上字第717號判決參照）。被
      告之上開抗辯事實，固有其所提出離婚財產分配協議書一
      份、債權讓與書一份在卷為證；然被告之上開抗辯事實，
      不僅為原告所否認在卷，又依據被告所提出之離婚財產分
      配協議書內容，雖有黃冠誠給付訴外人施秀治5,000,000
      元之記載，然同時亦載明於黃冠誠給付5,000,000元同時
      ，訴外人施秀治應將坐落台南市○○路○段97巷3號房屋及
      基地過戶予黃冠誠，而訴外人施秀治已將坐落台南市○○
      路○段97巷3號房屋及坐落基地於79年7月5日移轉登記予黃
      冠誠之事實，則有卷附土地登記簿謄本及建築改良物登記
      簿謄本可證，就一般之情況而言，給付既約定有對價，對
      價如已給付，應可推斷給付已經履行，故黃冠誠已將約定
      之5,000,000元給付予訴外人施秀治，訴外人施秀治方將
      上開房屋及坐落土地移轉登記予黃冠誠之事實自為常態，
      被告主張黃冠誠迄未給付5,000,000元予訴外人施秀治則
      為變態事實，因此，被告抗辯黃冠誠尚積欠訴外人施秀治
      5,000,000元之事實，既為原告所否認，依據上開說明，
      自應由被告負舉證責任。而查被告抗辯訴外人黃冠誠尚未
      給付5,000,000元之事實，係提出黃冠誠於台南市第六信
      用合作社00000-0-0號帳戶自78年1月12日至92年2月6日之
      對帳單為據，並陳述依據上開對帳單所載往來交易明細，
      並無5,000,000元之匯款紀錄，且因為黃冠誠當時尚負擔
      被告二人之生活、教育費，因此，在未收受黃冠誠交付5,
      000,000元前，即移轉登記上開房屋予黃冠誠，且未向黃
      冠誠催討應給付金額等語；然黃冠誠與訴外人施秀治簽定
      離婚財產分配協議書並由施秀治將上開不動產移轉登記予
      黃冠誠迄今，將近15年，訴外人施秀治卻未有向黃冠誠催
      討上開應給付金額之行為，已經與常情不符，況且如被告
      所陳述，係因黃冠誠負擔被告二人之生活費、教育費，故
      未向黃冠誠請求給付，則是否黃冠誠曾與訴外人施秀治協
      商變更給付方式，如以由黃冠誠負擔被告二人所需費用作
      為清償，或因黃冠誠承諾負擔被告二人所需費用，施秀治
      則免除黃冠誠之給付義務，均有可能，否則何以訴外人施
      秀治長期均未向黃冠誠催討上開金額之給付；另5,000,00
      0元之債權，如以分期清償計算，於訂定離婚財產分配協
      議書後至黃冠誠死亡前，並不需要一次有大筆資金於帳戶
      內往來，因此，被告單以黃冠誠於台南市第六信用合作社
      00000-0-0號帳戶自78年1月12日至92年2月6日之往來明細
      ，並無5,000,000元之資金支出，即謂黃冠誠尚未給付5,0
      00,000元，亦乏其據。而被告主張黃冠誠尚未給付訴外人
      施秀治5,000,00 0元之事實，既有上開所論述不符常情之
      處，又黃冠誠應給付訴外人施秀治5,000,000元之義務，
      既有可能已經清償完畢、變更給付方式或經訴外人施秀治
      免除，被告又未提出其他證據，證明訴外人施秀治與黃冠
      誠間尚存在其所主張5,000,000元之債權，因此，被告主
      張施秀治對於黃冠誠有5,000,000元之債權，尚屬不能證
      明，則被告抗辯以訴外人施秀治所讓與對於黃冠誠之債權
      1,250,000元，抵銷原告之請求，並無所據。
（五）次按就債之履行有利害關係之第三人為清償者，於其清償
      之限度內承受債權人之權利；代位清償準用債權讓與之規
      定；民法第312條、第313條定有明文。又被繼承人之配偶
      與直系血親卑親屬同為繼承時，配偶之應繼分與其他繼承
      人平均；民法第民法第1144條第1款有所規定；又繼承人
      對於被繼承人之債務，負連帶責任；繼承人相互間對於被
      繼承人之債務，除另有約定外，按其應繼分比例負擔之；
      民法第1153條第1項、第2項亦有明定。綜上所述，本件原
      告為被繼承人黃冠誠上開借款之連帶保證人，又係黃冠誠
      之繼承人，其對黃冠誠之上開債務，自屬有利害關係之第
      三人，則其代位黃冠誠清償上開建華銀行之貸款債務共計
      6,911,578元，依據上開規定，原告自得基於債權人之地
      位，向債務人黃冠誠主張權利，而債務人黃冠誠已經死亡
      ，兩造及訴外人即原告之子黃政傑均係黃冠誠之法定繼承
      人，依據民法第1144條第1款規定，各應繼分均為4分之1
      ，依此計算，兩造及訴外人黃政傑共4人各應負擔6,911,5
      78元之4分之1即1,727,895（元以下4捨5入），則原告依
      據代位清償及繼承之法律關係，請求被告二人應各給付原
      告1,727,895元及均自93年7月1日起至清償日止，按年息
      百分之5計算之利息，自屬有據，應予准許。
（六）至於兩造所爭執被繼承人黃冠誠之遺產數量、價值金額，
      及就遺產支出之管理費用、被繼承人黃冠誠之喪葬費用，
      並兩造所同意各負擔就所支出之電話費用2,275元及6,887
      元各分擔2分之1部分，因被繼承人黃冠誠之遺產，於遺產
      分割前，為各繼承人即兩造及訴外人黃政傑所公同共有，
      並不適於抵銷，又兩造已同意另外於遺產分割時處理，於
      本件訴訟不為主張及抗辯（見本院94年5月13日言詞辯論
      筆錄），本院即毋庸就此部分為論究，在此敘明。
五、原告陳明願供擔保，聲請宣告假執行，核無不合，爰酌定相
    當擔保金額准許之；本院並依據被告之聲請，准被告得各供
    擔保，免為假執行。
六、本件判決之基礎已臻明確，兩造其餘之攻擊防禦方法及舉證
    ，核與判決無影響，毋庸一一論列，附此敘明。
七、結論：原告之訴為有理由，依民事訴訟法第78條、第390條
    第2項、第392條第2項、第3項，判決如主文。
中　　華　　民　　國　　94　　年　　5　　月　　27　　日
                  民事第三庭    法　官　陳杰正
以上正本係照原本作成
如對本判決上訴，須於判決送達後20日內向本院提出上訴狀
中　　華　　民　　國　　94　　年　　5　　月　　27　　日
                                書記官　鄭佩玉
